臺中高等行政法院判決　　　　　　　　　　　　　　　九十一年度訴字第二二七號
　　　　　　　　　　　　　　　.
　　原　　　告　乙○○
　　　　　　　　丙○○
　　兼右二人　　甲○○
　　訴訟代理人　　　　　　　　.
　　被　　　告　苗栗縣政府
　　代　表　人　丁○○
　　訴訟代理人　戊○○
右當事人間因都市計畫法事件，原告不服內政部中華民國九十一年一月三十日台內訴
字第○九○○○○八七六一號訴願決定（案號：0000000000號），提起行
政訴訟。本院判決如左︰
    主  文
訴願決定及原處分除斷水斷電處分外均撤銷。
訴訟費用由被告負擔。
　　事  實
壹、事實概要：
    原告乙○○、丙○○所有苗栗縣苑裡鎮○○路二之八號建築物，及原告甲○○所
    有苑裡鎮○○路二之九號建築物，曾經被告機關聯合查報小組於民國（下同）八
    十九年七月十七日赴現場稽查發現實際經營ＫＴＶ視聽歌唱及酒家業務，因系爭
    建築物所在之基地係屬都市計畫範圍內住宅區用地，已違反都市計畫法台灣省施
    行細則第十五條規定，被告乃依都市計畫法第七十九條第一項規定，以八十九年
    九月十八日府建都字第八九○○○七八二九一號處分書各處原告乙○○、丙○○
    及原告甲○○新臺幣（下同）六萬元罰鍰，並令立即停止使用，並限於十日內恢
    復原使用在案（此部分原告另案起訴，本院以九十一年度訴字第十五號另為判決
    ）。九十年八月十一日苗栗縣警察局通霄分局苑裡派出所赴系爭建築物臨檢，又
    被告機關聯合查報小組於九十年九月十一日亦赴現場稽查時，均發現仍經營視聽
    歌唱業，被告因依都市計畫法第七十九條第一項規定，以九十年十月二日府建都
    字第九○○○○八九三五○號各處原告乙○○、丙○○及原告甲○○新台幣十五
    萬元罰鍰，並將另擇期執行斷水斷電處分。原告對罰鍰部分不服，提起訴願遭駁
    回，遂提起本件行政訴訟。
貳、兩造之陳述及爭點：
一、原告部分：
  (一)聲明：訴願決定及原處分除斷水斷電處分外均撤銷。
  (二)陳述：
    1.原告等所有位於苗栗縣苑裡鎮○○段六八八、六八九地號兩筆土地，於八十八
      年六月二十五日與彭信溢簽訂租賃契約書，彭信溢以原告名義搭建鐵皮屋，因
      彭信溢使用此鐵皮屋即苑裡鎮○○里○鄰○○路二之八、二支九號房屋，作違
      反都市計畫法之使用，遭被告查獲，以八十九年九月十九日以府建都字第八九
      ○○○七八二九一號函處罰原告等共十二萬元罰鍰在案。詎彭信溢不聽從原告
      口頭及文字之制止，繼續作違法使用，致使原告再受被告以「制止不從」為由
      ，各罰鍰十五萬元。
    2.內政部訴願決定書駁回訴願的理由：「未善盡所有權人之義務。」、「土地或
      建築物出租後，所有權人要負監督承租人使用的義務。」和一般社會的認知差
      距太大，原告遍查民法債篇第二章第五節租賃和土地法第三章房屋及基地租用
      的全部條文都未出現如內政部訴願決定書所稱：「所有權人把土地或建築物出
      租後仍應善盡監督的義務。」的條文或文句，可見此理由是沒有法律依據的。
      行政程序法第四條：「行政行為應受法律及一般法律原則之約束。」法律既無
      授予土地或建築物所有權人對出租土地或建築物的監督權利，原告就沒有監督
      的義務，也就無違反法律上義務而應受行政罰之行為（參見司法院大法官會議
      釋字第二七五號解釋）。
    3.被告以「制止不從」為理由，表示被告認同都市計畫法第七十九條立法意旨係
      「制止違法使用的行為」。原告於八十九年九月二十一日接獲被告前處分書後
      ，立即到系爭建築物制止使用人繼續作違反都市計畫法之使用，奈何連續數日
      皆無人理會，只好於八十九年九月二十五日以存證信函制止，承租人彭信溢仍
      不予理會。由此可見原告並非不從被告制止，而是無力制止使用人繼續作違法
      使用。原告雖可預見被告將再次處罰，惟無法制止承租人。被告再次處罰原告
      並無法達成制止違反都市計畫法行為之目的，故該處分不符合行政程序法第七
      條第一款：「採取之方法應有助於目的之達成。」，亦足證原告並無過失，依
      司法院大法官會議釋字第二七五號解釋，原告不應受處罰。原處分只處罰土地
      或建築物所有權人各十五萬元罰鍰，卻不處罰從事違法使用的使用人或管理人
      ，原告至被告機關質疑，卻只獲得一紙處分書稿影本，所擬的處分是使用人或
      管理人罰鍰六萬元，應負違反法律責任的行為人罰鍰六萬元，不負法律責任無
      違反法律上義務的所有權人罰鍰十五萬元，同一案件的行政處分不以同一張處
      分書，明確違反行政程序法第一條所明定公正、公開之程序。
    4.原告九十一年二月八日向苗栗地方法院提起返還土地及建築物訴訟，一切都可
      證明原告制止承租人作違反都市計畫法使用的行動係積極而無過失，希望被告
      勿忘處分書所謂：「本府另擇期執行斷水斷電處分。」
二、被告部分：
　(一)聲明：原告之訴駁回。
　(二)陳述：
　　1.原告等所有系爭房屋，經被告機關聯合查報小組於八十九年七月十七日稽查違
      規經營視聽歌唱，於八十九年八月五日八九府建工字第八九○○○六二七六一
      號函副本及八十九年八月三十一日八九府建工字第八九○○○七○五九七號函
      副本抄送都市計畫課依相關規定辦理。
    2.該營業地點為苑裡都市計畫之住宅區，經營視聽歌唱及酒家，違反都市計畫法
      台灣省施行細則第十五條住宅區之土地使用管制規定，前經被告依據都市計畫
      法第七十九條規定於八十九年九月十八日八九府建都字第八九○○○七八二九
      一號處分建築物所有權人即原告在案。
    3.被告復於九十年九月十一日再稽查，發現系爭房屋仍違規經營視聽歌唱，被告
      再依都市計畫法第七十九條規定，以九十年十月二日府建都字第九○○○○八
      九三五○號處分原告罰鍰。查租賃契約係屬私權之行為，如有爭執應循司法程
      序辦理，非行政權所能論斷。被告依據都市計畫法第七十九條規定處分土地或
      建築物所有權人於法有據，應為適法之處分。被告亦已依同條文規定處分使用
      人或管理人，而同條文並無規定應處罰承租人。
    4.綜上所述，原告所有房屋有違規營業之事實，被告依據都市計畫法第七十九條
      規定處分建築物所有權人並無違誤，原告所述諸點顯與法規不符，顯無理由，
      請駁回原告之訴。
    理  由
一、本件被告九十年十月二日府建都字第九○○○○八九三五○號處分書各處原告乙
    ○○、丙○○及原告甲○○新台幣十五萬元罰鍰，並將另擇期執行斷水斷電處分
    。原告聲明雖請求撤銷原處分全部，惟原告起訴書載明：「原告期盼擁有公權力
    的苗栗縣政府在本案制止不法行動中不要缺席，不要忘了自己開出的處分書主文
    最後一句：『本府另擇期執行斷水斷電處分。』」是探求原告之真意，原告對斷
    水斷電處分並無不服，亦無請求撤銷之意，爰逕行更正其聲明為：「訴願決定及
    原處分除斷水斷電處分外均撤銷。」合先敘明。
二、按「住宅區為保護居住環境而劃定，其土地及建築物之使用，不得有礙居住之寧
    靜、安全及衛生。」、「都市計畫範圍內土地或建築物之使用，或從事建造、採
    取土石、變更地形，違反本法或各級政府依本法所發布之命令者，處其土地或建
    築物所有權人、使用人或管理人新臺幣六萬元以上三十萬元以下罰鍰，並勒令拆
    除、改建、停止使用或恢復原狀。不拆除、改建、停止使用或恢復原狀者，得按
    次處罰，並停止供水、供電、封閉、強制拆除或採取其他恢復原狀之措施，其費
    用由土地或建築物所有權人、使用人或管理人負擔。」、「住宅區為保護居住環
    境而劃定，不得為下列建築物及土地之使用：一、‧‧‧十、戲院、電影片（映
    演）業、視聽歌唱業‧‧‧。」都市計畫法第三十四條、第七十九條第一項、都
    市計畫法台灣省施行細則第十五條第十款固分別有明文規定。惟按都市計畫法第
    七十九條第一項規定處罰之對象為「土地或建築物所權人、使用人或管理人」應
    係指土地或建築物所權人或使用人或管理人而言，被告認應予併罰尚有誤解，又
    此乃法律授權行政機關在其授權之目的下為「合義務之裁量」（或謂「法律拘束
    之裁量」），適用時尤需考量比例原則，非可恣意為之，故行政機關究應處罰建
    築物所有人或使用人，應就其查獲建築物違規使用之情形為適當、合理之裁量，
    並非容許行政機關得恣意選擇處罰之對象，擇一處罰或兩者皆予處罰。又行政罰
    鍰係國家為確保行政法秩序之維持，對於違規行為人所施予之財產上之制裁，故
    行政罰係以處罰行為人為原則，對行為人以外之人科處行政罰則為例外，是以，
    行政機關於法律對於處罰之對象得為適當裁量之情形，如須對行為人以外之人科
    處行政罰，自應具備充分、合理及適當之理由（最高行政法院九十一年度判字第
    二三號判決參照）。
三、本件原告乙○○、丙○○所共有坐落苗栗縣苑裡鎮○○段六八八號土地及原告甲
    ○○所有同所六八九號土地，均係位於都市計畫住宅區之土地，不得經營視聽歌
    唱及酒家業務，該土地原作農業使用，原告等於八十八年六月二十五日將土地出
    租予第三人彭信溢，並約定由彭信溢將土地改良並於其上為原告等建築房屋（苗
    栗縣苑裡鎮○○路二之八號建築物為原告乙○○、丙○○所有，另同所二之九號
    為原告甲○○所有），建物完成後交由彭信溢使用，租約期滿建物再無償交還原
    告等使用。彭信溢依約完成苑裡鎮○○路二之八、二之九號建築物後，竟於上開
    房屋開設未經設立登記之「吸引力ＡＴＴ　ＰＵＢ」，經營視聽歌唱及酒家業務
    。八十九年三月一日起多次經被告機關聯合查報小組及苗栗市警察局通霄分局苑
    裡分駐所查獲發現實際經營ＫＴＶ視聽伴唱及酒家業務而處原告乙○○、丙○○
    （二人合計）罰鍰六萬元、原告甲○○及訴外人吳孟勳罰鍰各六萬元在案等情，
    有租賃契約書、土地登記簿謄本、使用執照、苗栗縣政府對視聽歌唱等八種行業
    及電子遊戲場業管理管制卡、違反社會秩序維護法案件現場紀錄、苗栗縣政府聯
    合查報小組稽查違規商業暨電子遊戲場業活動現場紀錄表、被告處分書等附本院
    九十一年度訴字第十五號都市計畫法卷內可稽。嗣彭信溢未經原告同意，又交由
    鄭淳源於系爭地址申請獨資設立「搖滾冷熱飲店」，營業項目為飲料店業及菸酒
    零售業，於八十九年十月三日獲准設立。惟鄭淳源仍於該處繼續經營視聽歌唱及
    酒家業務，經苗栗縣政府聯合查報小組及苗栗市警察局通霄分局苑裡分駐所多次
    查獲，九十年八月十一日苑裡分駐所又至系爭地點臨檢，查獲鄭淳源（臨檢紀錄
    表誤載為郭淳源）開設「Ｅ世代ＫＴＶ」違法經營視聽歌唱及酒家業務；九十年
    九月十一日被告機關聯合查報小組又查獲現場為「Ｅ時代音樂歌坊及搖滾ＰＵＢ
    」，經營視聽歌唱及酒家業務。被告乃以九十年十月二日府建都字第九○○○○
    八九三五○號處分書，以原告前經被告以違反都市計畫法第七十九條第一項處罰
    在案，因制止不從再處新台幣各十五萬元（由處分書受處分人欄乙○○、丙○○
    列一欄而甲○○列一欄觀之，似為原告乙○○、丙○○二人合計罰鍰十五萬元、
    原告甲○○罰鍰十五萬元）。另以同年月日府建都字第九○○○○八九三五一號
    處分書處訴外人鄭淳源六萬元等情，亦有苗栗縣政府對視聽歌唱等八種行業及電
    子遊戲場業管理管制卡、違反社會秩序維護法案件現場紀錄、苗栗縣政府聯合查
    報小組稽查違規商業暨電子遊戲場業活動現場紀錄表、被告處分書等附本院卷可
    稽。
四、經查：
    (一)彭信溢原從事營造業，因欲開設餐飲店，經其往來銀行（竹南信用合作社）之
      職員鄭錫供（即原告甲○○之姪子，原告乙○○、丙○○之表兄弟）之介紹，
      承租原告等所有之土地，基於系爭土地為都市計畫內住宅區之事實，約定不可
      作違法使用等情，業據鄭錫供於本院九十一年度訴字第十五號準備程序中到庭
      結證明確，載明於筆錄。
    (二)系爭二建物之使用執照記載建物之用途為飲食店，亦有原告提出之八九栗建管
      苑字第九及第十號使用執照附於上開卷可稽。又依據卷附原告及訴外人彭信溢
      所訂之租賃契約書記載，原告等係先將系爭土地出租予彭信溢，約定由彭信溢
      依建築相關法規申請建築執照建築完成，並申請使用執照，取得使用執照前彭
      信溢不得擅自營業（第二條、第十條）；如因彭信溢之作為而導致損害時，應
      負損害賠償責任（第九條）。
    (三)參以原告於八十八年六月間出租系爭土地由承租人出資建屋使用時，原告等並
      不知悉或預期承租人彭信溢及其後手使用人會作違法使用，被告以八十九年九
      月十八日八九府建都字第八九○○○七八二九一號處分書，處原告等及訴外人
      吳孟勳各六萬元並令立即停止使用，且限於十日內恢復原使用（該處分經原告
      另案起訴，本院以九十一年度訴字第十五號判決撤銷關於原告部分之處分）原
      告收受該處分書後，始發覺系爭建物已被彭信溢交由吳孟勳經營視聽歌唱等業
      務，乃於八十九年九月二十七日以苑裡郵局第二一二號存證信函，通知彭信溢
      禁止違法使用及擅自轉租，否則將終止租約；嗣原告於收受系爭處分後，另於
      九十年十月十二日以苑裡郵局第一七六號存證信函通知彭信溢於同年月二十五
      日至系爭地點辦理終止租約收回土地事宜。嗣並於九十一年二月間向台灣苗栗
      地方法院提起民事訴訟，主張彭信溢將房屋供違反法令使用，原告等已終止租
      約，請求判命彭信溢返還租賃物，亦有存證信函及起訴狀影本分附本院九十一
      年度訴字第十五號卷及本院本案卷可考。
    (四)本件被告以原告前經八十九年九月十八日八九府建都字第八九○○○七八二九
      一號處分書，處罰原告等在案，「因『制止不從』，再處（原告等）各新台幣
      十五萬元」，惟上開被告八十九年九月十八日之處分關於原告部分業經另案判
      決撤銷已如前述，而都市計畫法第七十九條第一項後段係規定，前經依違反同
      條前段規定，處以罰鍰並命停止使用而不從者，得按次處罰，本件被告上開命
      原告等停止使用及限期回復原使用之處分既經撤銷，原告縱未監督使用人停止
      違法使用，亦與「制止不從」之要件不符，是被告此部分即處分即有未合，訴
      願決定未予糾正，亦有未合，原告據以指摘，非無理由，應由本院將訴願決定
      及原處分除斷水斷電處分外悉予撤銷，由被告另行斟酌有無其他「制止不從」
      之具體情形或其他應予處罰之情事為適法之處分，以昭折服。
據上論結，本件原告之訴為有理由，依行政訴訟法第一百九十五條第一項前段、第九
十八條第三項前段，判決如主文。
中　　華　　民　　國　　九十一　　　年　      　　八　　　月　　八　　　日
                 臺 中 高 等 行 政 法 院   第 三 庭
                                審 判 長 法  官　王　茂　修
                                         法  官　莊　金　昌
                                         法  官　許　金　釵
右正本證明與原本無異。
如不服本判決，應於判決送達後二十日內向本院提出上訴書狀，其未表明上訴理由者
，應於提起上訴後二十日內向本院提出上訴理由書（須依對造人數附具繕本）；如於
本判決宣示或公告後送達前提起上訴者，應於判決送達後二十日內補提上訴理由書（
須附繕本）。未表明上訴理由者，逕以裁定駁回。
提起上訴應預繳送達用雙掛號郵票拾份（每份三十四元)。
中　　華　　民　　國　　九十一　　　年　      　　八　　　月　　十二　　　日
　　　　　　　　　　　　　　　　　　　　 法院書記官 蔡逸媚
